【裁判字號】    99,財管,9
【裁判日期】    990608
【裁判案由】    選任遺產管理人
【裁判全文】
臺灣宜蘭地方法院民事裁定               99年度財管字第9號
聲  請  人  陽信商業銀行股份有限公司
法定代理人  丁○○
非訟代理人  甲○○
            戊○○
相  對  人  丙○○
上列聲請人聲請選任被繼承人乙○○遺產管理人事件，本院裁定
如下：
    主  文
選任丙○○（男，民國○○○年○月○○○日生，身分證統一編
號：Ｚ000000000）為被繼承人乙○○（女，民國○○○年○月○
○日生，生前設籍宜蘭縣頭城鎮○○里○鄰○○路一三八號，民
國九十七年十二月二十三日死亡）之遺產管理人。
准對被繼承人乙○○之繼承人為承認繼承之公示催告。
被繼承人乙○○之繼承人，應自前項公示催告最後登載新聞紙之
日起，壹年內承認繼承，上述期限屆滿，無繼承人承認繼承時，
被繼承人乙○○之遺產，於清償債權並交付遺贈物後，如有剩餘
即歸屬國庫。
聲請程序費用由被繼承人乙○○之遺產負擔。
    理  由
一、聲請意旨略以：被繼承人乙○○於民國九十七年十二月二十
    三日死亡後，其各順位繼承人皆已拋棄繼承，但被繼承人尚
    積欠聲請人新臺幣（下同）二百五十五萬八千二百三十六元
    ，故被繼承人是否仍有其他繼承人，因被繼承人之親屬會議
    並未於法定期間內選定被繼承人之遺產管理人，導致被繼承
    人之遺產處於無人管理之狀態，相關民事程序因而停止無法
    進行。今聲請人因對被繼承人享有前述債權，就被繼承人是
    否尚有繼承人及其他遺產管理事項，自屬利害關係人，爰依
    法聲請選任被繼承人乙○○之遺產管理人，俾得為被繼承人
    之遺產踐行公示催告等程序等語。並提出被繼承人乙○○等
    人之戶籍謄本、繼承系統表、本院民事庭九十九年三月八日
    宜院瑞民乙字第０九九００００一二０號函、本院九十一年
    七月二十四日九十一年度羅促字第七一二０號支付命令及確
    定證明書等件在卷為證。
二、按繼承開始時，繼承人有無不明，而無親屬會議或親屬會議
    未於一個月內選定遺產管理人者，利害關係人得聲請法院選
    任遺產管理人，並由法院依公示催告程序，定六個月以上之
    期限，公告繼承人，命其於期限內承認繼承。公示催告之公
    告，應黏貼於法院之公告處，並登載於公報、新聞紙或其他
    相類之傳播工具；前項登載公報、新聞紙或其他相類之傳播
    工具之日期或期間由法院定之。次按，民事訴訟法第五百四
    十二條及第五百四十三條之規定，除申報權利期間外，於依
    民法第一千一百七十八條所為之公示催告準用之，民法第一
    千一百七十七條、第一千一百七十八條第一項、第二項、民
    事訴訟法第五百四十二條及非訟事件法第一百五十二條均規
    定甚明。又按，先順序繼承人均拋棄其繼承時由次順序之繼
    承人繼承，其次順序繼承人有無不明或第四順序之繼承人均
    拋棄其繼承者，準用關於無人承認繼承之規定，民法第一千
    一百七十六條第六項亦著有明文。
三、再按，遺產管理人之職務如下：(一)編製遺產清冊；(二)為保存
    遺產必要之處置；(三)聲請法院依公示催告程序，限定一年以
    上之期間，公告被繼承人之債權人及受遺贈人，命其於該期
    間內報明債權及為願受遺贈與否之聲明，被繼承人之債權人
    及受遺贈人為管理人所已知者，應分別通知之；(四)清償債權
    或交付遺贈物；(五)有繼承人承認繼承或遺產歸屬國庫時，為
    遺產之移交，民法第一千一百七十九條第一項定有明文。依
    此可知遺產管理人之職務，首在整理被繼承人之財產，踐行
    被繼承人債權、債務之確認並合理分配債權人之債權債務，
    嗣於有繼承人承認繼承或遺產分配後尚有剩餘時，將遺產移
    交繼承人或依民法第一千一百八十五條規定，於無人繼承之
    遺產於清償債權、交付遺贈物後，將所賸餘之遺產交歸國庫
    處理。
四、末按，向法院聲請選任被繼承人之遺產管理人，法院有裁量
    權，不受當事人之拘束而得依職權選任適當之遺產管理人。
    蓋選任遺產管理人，首應考慮適切性，除管理遺產需公平外
    ，當以對遺產遺債情況瞭解較深者優先選任，是縱被繼承人
    之各繼承人均無擔任遺產管理人之意願，法院亦得依職權選
    任適當之人為被繼承人之遺產管理人。又因遺產管理人之職
    務乃在編製遺產清冊、保存遺產必要之處置、清償債權或交
    付遺贈物及遺產之移交等事務，自應由與被繼承人關係密切
    ，對被繼承人之遺產及遺債等事務具有相當瞭解之人擔任，
    當較客觀上本對被繼承人無所認悉之第三人抑或公務機關更
    為適切。秉此，因被繼承人與其繼承人關係密切，繼承人於
    情於理均較瞭解與明悉被繼承人之財產狀況，故自被繼承人
    之繼承人中選任遺產管理人，確屬合宜。況於拋棄繼承事件
    中，多屬被繼承人之遺債大於遺產形同破產，法院於指定被
    繼承人之遺產管理人時，本應先加審查究否存在其他適合之
    人可任被繼承人之遺產管理人，若無，始於非不得已之情況
    下，才指定國有財產局擔任被繼承人之遺產管理人。因國有
    財產局係屬公務機關，依國有財產法規定綜理國有財產事務
    ，執行事務所需預算為全國人民納稅所得，倘若顯無遺產可
    歸國庫，即以國家資源管理對國庫毫無利益之財產且需墊付
    無法歸墊之管理費用時，無異淪為公器私用，損及全民利益
    ，令國庫遭受利益之侵害（最高法院八十九年度臺抗字第五
    一九號裁定意旨參照）。
五、經查，聲請人主張被繼承人乙○○之各順位繼承人均已拋棄
    繼承，有無其他繼承人尚屬不明，且被繼承人乙○○之債務
    猶未清償完畢等情，業據提出前開書證為憑，並經本院依職
    權調閱本院九十八年度司繼字第四五號及九十八年度司繼字
    第六二號卷宗核閱無誤，自堪信為真實。從而，本院雖認被
    繼承人乙○○之各順位繼承人皆已拋棄繼承，但被繼承人既
    有其他親屬，仍不宜逕行選任財政部國有財產局擔任被繼承
    人之遺產管理人，避免以國家公務機關代管私人遺產，管理
    費用亦無法自被繼承人之遺產歸墊，造成利用全民資源負擔
    個人私務之支出而悖離社會公平原則。秉此，相對人丙○○
    雖已拋棄繼承，然本院衡酌其為被繼承人乙○○之三子且前
    與被繼承人同住，堪認其對被繼承人乙○○生前財產及債權
    債務關係應較被繼承人之其他親友知詳，是選任相對人丙○
    ○擔任被繼承人乙○○之遺產管理人洵稱妥適，爰裁定如主
    文第一項所示，並依法為承認繼承之公示催告。末按，民法
    第一千一百八十五條規定：第一千一百七十八條所定之期限
    屆滿，無繼承人承認繼承時，其遺產於清償債權，並交付遺
    贈物後，如有賸餘，歸屬國庫。附此敘明。
六、依非訟事件法第一百五十七條，裁定如主文。
中    華    民    國    99    年    6     月    8     日
                    家事法庭法  官  陳嘉年
以上正本與原本無異。
如不服本裁定，應於裁定送達後10日內向本院提出抗告狀（應附
繕本）。
中    華    民    國    99    年    6     月    8     日
                            書記官  林家妮

司法院資訊處製作；財團法人民間司法改革基金會備份。
